臺灣高等法院高雄分院民事判決　　　　　99年度重上字第28號
上訴人即附　呂正發
帶被上訴人
上訴人即附　呂福升
帶被上訴人
上列2人共同
訴訟代理人　許芳瑞律師
上訴人即附　李進雄
帶被上訴人
訴訟代理人　吳秋麗律師
複　代理人　許芳瑞律師
被上訴人即　第一商業銀行股份有限公司
附帶上訴人
法定代理人　蔡慶年
訴訟代理人　黃增南
　　　　　　鄭曉東律師
　　　　　　魏緒孟律師
上列當事人間請求確認買賣關係不存在等事件，上訴人對於中華
民國98年9 月30日臺灣高雄地方法院98年度重訴字第102 號第一
審判決提起上訴，被上訴人亦提起附帶上訴，本院於100 年1 月
5日言詞辯論終結，判決如下：
    主  文
上訴及附帶上訴均駁回。
第二審訴訟費用關於上訴部分由上訴人負擔；附帶上訴部分由被
上訴人負擔。
    事 實 及 理 由
一、被上訴人之法定代理人原為陳裕璋，已於99年5 月17日變更
    為簡明仁；再於99年7 月8 日變更為蔡慶年，此有第一銀行
    董事會99年5 月18日一董會字第16753 號函，第一商業銀行
    股份有限公司變更登記表各1 份附卷可稽，簡明仁、蔡慶年
    依序具狀聲明承受訴訟，核無不合，應予准許。
二、被上訴人起訴主張：訴外人旗山鋼鐵有限公司（下稱旗山公
    司）於97年8 月20日邀同上訴人呂正發、呂福升及訴外人柯
    如娟為連帶保證人，向被上訴人辦理信用借款新台幣（下同
    ）3000萬元，惟旗山公司自同年10月15日起即違約未為清償
    ，依上訴人呂正發、呂福升於為連帶保證人時所簽約定書第
    5 條第1 款之規定視為債務全部到期。且迄今尚欠被上訴人
    1741萬3149元及其利息、違約金未還（下稱系爭債務）。而
    上訴人呂正發、呂福升於旗山公司未依期履行，依約視為債
    務全部到期之際，為逃避其財產遭被上訴人求償，竟於同年
    10月間與明知其等資力狀況之上訴人李進雄通謀，由上訴人
    呂正發將其所有如附表一所示之土地及由上訴人呂福升將其
    所有如附表二所示之土地（下合稱系爭土地），均與上訴人
    李進雄為虛偽之買賣契約行為，並均於同年月22日以買賣為
    原因而完成所有權移轉登記。惟上訴人所稱之買賣價格已遠
    低於系爭土地依公告現值計算之價額，且上訴人李進雄之妻
    柯如芳與同為上開債務連帶保證人之柯如娟為姐妹關係，柯
    如娟又為旗山公司法定代理人呂福元之妻，上訴人李進雄應
    早知旗山公司之財務狀況，又其就購買系爭土地資金之來源
    前後所稱不一且不合理，顯見上訴人間就系爭土地之買賣行
    為係為逃避被上訴人之催索而為，是上訴人間就系爭土地之
    買賣及所有權移轉登記行為，自均係脫免執行之通謀虛偽意
    思表示而屬無效。且致被上訴人之債權受有不能清償之危險
    。又上訴人呂正發、呂福升就此因怠於行使回復原狀之權利
    ，被上訴人為保全前開債權，自得依民法第242 條之規定，
    代位上訴人呂正發、呂福升請求上訴人李進雄應將系爭土地
    之所有權移轉登記予以塗銷。退步言之，上訴人間所為系爭
    土地之買賣及所有權移轉登記行為縱非通謀而為虛偽意思表
    示；然上訴人呂正發、呂福升除系爭土地外，已無充分財產
    足供清償系爭債務，而上訴人李進雄亦應屬惡意買受人，故
    上訴人李進雄配合上訴人呂正發、呂福升為移轉系爭土地所
    有權之行為，顯為詐害被上訴人之債權，被上訴人亦得依民
    法第244 條之規定而請求撤銷，爰先位聲明求為判決：(一)確
    認上訴人間就系爭土地之買賣及所有權移轉關係不存在。(二)
    上訴人李進雄就系爭土地所為之移轉登記應予塗銷。並備位
    聲明求為判決：(一)上訴人間就系爭土地所為之買賣及所有權
    移轉登記行為均應予撤銷。(二)上訴人李進雄就系爭土地所為
    之所有權移轉登記應予塗銷。
三、上訴人呂正發、呂福升則以伊2 人係於97年9 月28日分別以
    120 萬元、468 萬元之價格，分別將附表一、二所示土地出
    售予上訴人李進雄。而上訴人李進雄亦已以支票付清土地價
    金，上訴人間並無通謀而為虛偽買賣之情事。又系爭土地之
    價值並未如公告現值所計算之價值，此觀上訴人呂福升於97
    年5 月28日係以總價500 萬元向前所有權人買受附表二編號
    1.2.4.號土地即明。又伊2 人出售系爭土地時，適逢金融海
    嘯襲擊全球，世界經濟景氣大壞，土地價格下跌，伊2 人出
    售予上訴人李進雄之價格與當時行情尚屬相當，並無任何詐
    害債權之意圖，被上訴人之請求並無理由等語，資為抗辯。
    並答辯聲明：(一)被上訴人之訴駁回。(二)訴訟費用由被上訴人
    負擔。
四、上訴人李進雄則以：其與上訴人呂正發、呂福升並不熟識，
    亦不知該2 人之經濟情況。其係經上訴人呂福升之告知始知
    悉系爭土地欲予出售，其因認出售之價格便宜，值得投資始
    行購買，並經代書完成辦理移轉手續。而其於購買系爭土地
    前亦有足額之資金，然為不浪費定存利息，才在經東暘機電
    顧問有限公司（下稱東暘公司）股東同意下先行借支該公司
    部分金額以為支付。系爭買賣土地之資金來源係屬正常，其
    並無任何詐害債權之情事，被上訴人之請求自屬無據等語，
    資為抗辯，並答辯聲明：(一)被上訴人之訴駁回。(二)訴訟費用
    由被上訴人負擔。
五、本件原審對於被上訴人之請求，判決：(一)上訴人間就系爭土
    地於97年9 月28日以買賣為原因所為之債權行為及物權行為
    均應予撤銷。(二)上訴人李進雄應將上開不動產於97年10月22
    日經高雄縣旗山地政事務所所為之所有權移轉登記均予塗銷
    。(三)被上訴人其餘之訴駁回。(四)訴訟費用由上訴人負擔。上
    訴人就其敗訴部分聲明不服，提起上訴；被上訴人亦就其敗
    訴部分附帶上訴。上訴人之上訴聲明求為判決：(一)原判決不
    利上訴人部分廢棄。(二)上開廢棄部分，被上訴人在第一審之
    訴駁回。(三)第一、二審訴訟費用由被上訴人負擔。就被上訴
    人所提附帶上訴之答辯聲明為：(一)附帶上訴駁回。(二)附帶上
    訴訴訟費用由附帶上訴人負擔。被上訴人之附帶上訴聲明求
    為判決：(一)原判決關於駁回附帶上訴人後開第2 項、第3 項
    請求部分廢棄。(二)確認附帶被上訴人呂正發與李進雄間就如
    附表一所示之土地；附帶被上訴人呂福升與李進雄間就如附
    表二所示之土地之買賣及所有權移轉關係均不存在。(三)附帶
    被上訴人李進雄應將系爭土地之所有權移轉登記塗銷。(四)附
    帶上訴訴訟費用由附帶被上訴人負擔。就上訴人所提上訴之
    答辯聲明為：(一)上訴駁回。(二)第二審訴訟費用由上訴人負擔
    。
六、兩造不爭執之事項如下，並有借據、約定書、保證書、放款
    戶授信明細查詢單、土地登記謄本、異動索引、帳戶明細表
    、不動產買賣契約書、支票影本、東暘公司存款餘額證明書
    、李進雄存款餘額證明書附卷可稽，堪予採信：
  (一)旗山公司於97年8 月20日邀上訴人呂正發、呂福升及訴外人
    柯如娟為連帶保證人向被上訴人借款3000萬元。惟旗山公司
    自同年10月15日起即未依約清償，而依上訴人呂正發、呂福
    升於為連帶保證人時所簽約定書第5 條第1 款之約定視為債
    務全部到期。旗山公司迄今尚欠被上訴人1741萬3149元及其
    利息、違約金未還，上訴人呂正發、呂福升就此債務對被上
    訴人應負連帶清償之責。
  (二)上訴人呂正發於97年10月22日將其所有如附表一所示土地以
    買賣為原因移轉所有權登記予上訴人李進雄。上訴人李進雄
    則交付以東暘公司為發票人，面額分別為100 萬元及20萬元
    之支票各1 紙予上訴人呂正發。
  (三)上訴人呂福升於97年10月22日將其所有如附表二所示土地以
    買賣為原因移轉所有權登記予上訴人李進雄，上訴人李進雄
    則交付以其本人為發票人，面額210萬元支票1紙及以東暘公
    司為發票人，面額分別為48萬元、210萬元之支票各1紙予上
    訴人呂福升。
七、兩造爭執之事項為：(一)上訴人李進雄分別與呂正發、呂福升
    就附表一、二所示土地之買賣及移轉所有權登記是否為通謀
    虛偽意思表示而無效？上訴人李進雄是否應將系爭土地之所
    有權移轉登記予以塗銷？(二)上訴人呂正發、呂福升分別出售
    附表一、二所示土地及移轉所有權登記之行為，是否為詐害
    債權之行為？上訴人李進雄於系爭土地為買受及移轉所有權
    登記時，是否知悉有害於債權，而被上訴人是否得聲請法院
    撤銷？上訴人李進雄是否應將系爭土地之所有權移轉登記予
    以塗銷？
八、上訴人李進雄分別與呂正發、呂福升就附表一、二所示土地
    之買賣及移轉所有權登記，是否為通謀虛偽意思表示而無效
    ？上訴人李進雄是否應將系爭土地之所有權移轉登記予以塗
    銷？
  (一)按民法第87條第1 項所謂通謀虛偽意思表示，乃指表意人與
    相對人互相故意為非真意之表示而言，故相對人不僅須知表
    意人非真意，並須就表意人非真意之表示相與為非真意之合
    意，始為相當。若僅一方無欲為其意思表示所拘束之意，而
    表示與真意不符之意思者，尚不能指為通謀而為虛偽意思表
    示，在贈與或買賣契約，亦不能僅因契約當事人間有特殊親
    誼關係或價金之交付不實，即謂該贈與或買賣係通謀虛偽成
    立（最高法院86年台上字第3865號裁判要旨參照）。又第三
    人主張表意人與相對人通謀而為虛偽意思表示，該第三人應
    負舉證之責（最高法院48年台上字第29號判例參照）。
  (二)經查被上訴人主張上訴人李進雄分別與呂正發、呂福升就附
    表一、二所示土地之買賣及移轉所有權登記，係通謀虛偽意
    思表示，無非以上訴人買受前揭土地之資金係由東暘公司所
    提供，且上訴人李進雄之妻柯如芳與旗山公司負責人呂福元
    （即上訴人呂正發之子）之妻柯如娟為姐妹關係等情為據。
    惟上訴人否認其等間係通謀虛偽之意思表示。而上訴人呂正
    發於97年10月22日將其所有如附表一所示之土地以買賣為原
    因移轉所有權登記予上訴人李進雄；上訴人李進雄則交付東
    暘公司所簽發面額為100萬元及20萬元之支票各1紙予上訴人
    呂正發；另上訴人呂福升於97年10月22日將其所有如附表二
    所示土地以買賣為原因移轉所有權登記予上訴人李進雄，上
    訴人李進雄則交付其本人簽發，面額為210萬元之支票1紙及
    東暘公司簽發，面額分別為48萬元、210萬元之支票各1紙予
    上訴人呂福升等事實，已為兩造所不爭執，而上揭支票均已
    兌現等事實，有支票存款往來對帳單、不動產買賣契約、支
    票等附卷可稽（見原審卷第108 頁、第100 頁至第105 頁）
    ，是上訴人間就系爭土地為買賣標的價金之約定及土地所有
    權之移轉登記形式上均屬真實，應無疑義，尚難認其等間有
    互相故意為非真意之意思表示。況被上訴人迄未能就上訴人
    前揭行為係屬通謀虛偽之意思表示之事實舉證以實其說，尚
    難遽以其付款之資金非其所有或上訴人間有親戚關係或買賣
    價格低於公告現值，而認上訴人間所為系爭土地之買賣及移
    轉所有權登記，係上訴人間互相故意為非真意之表示，而屬
    通謀虛偽之意思表示。是被上訴人主張上訴人間就系爭土地
    之買賣及移轉所有權登記行為，係通謀虛偽意思表示而無效
    ，上訴人李進雄應將系爭土地之所有權移轉登記予以塗銷云
    云，即屬無據，不足採信。
九、上訴人呂正發、呂福升分別出售附表一、二所示土地及移轉
    所有權登記之行為，是否為詐害債權之行為？上訴人李進雄
    於系爭土地為買受及移轉所有權登記時，是否知悉有害於債
    權，而被上訴人是否得聲請法院撤銷？上訴人李進雄是否應
    將系爭土地之所有權移轉登記予以塗銷？
  (一)按債務人所為之有償行為，於行為時明知有損害於債權人之
    權利者，以受益人於受益時亦知其情事者為限，債權人得聲
    請法院撤銷之。債權人依民法第244 條第1 項或第2 項之規
    定聲請法院撤銷時，得並聲請命受益人或轉得人回復原狀。
    民法第244 條第2 項、第4 項定有明文。又按保證債務之所
    謂連帶，係指保證人與主債務人負同一債務，對於債權人各
    負全部給付之責任者而言，而連帶債務之債權人，得對於債
    務人中之一人或數人或其全體，同時或先後請求全部或一部
    之給付。連帶債務未全部履行前，全體債務人仍負連帶責任
    。是在債務未受清償前，連帶債務人中之一人所為之詐害行
    為，債權人得依民法第244 條第1 項、第2 項之規定撤銷之
    ，其他連帶債務人有資力與否，在所不問（最高法院95年台
    上字第2146號裁判要旨參照）。查上訴人呂正發、呂福升及
    訴外人柯如娟係於97年8 月20日受邀擔任旗山公司向被上訴
    人借款3000萬元之連帶保證人，此有借據、約定書附卷足憑
    （見原審卷第10頁至第13頁）。揆諸上開說明，則連帶保證
    人即上訴人呂正發、呂福升及訴外人柯如娟與主債務人旗山
    公司自借款日即97年8 月20日起負同一債務，對於債權人即
    被上訴人各負全部給付之責任，應無疑義。是上訴人抗辯被
    上訴人係於旗山公司不依約清償時，始對上訴人呂正發、呂
    福升取得債權云云，即屬無據，不足採信，合先明。
  (二)次按債權人行使撤銷權，以其債權於債務人為詐害行為時，
    業已存在為限。又債務人所有之財產除對於特定債權人設有
    擔保物權外，應為一切債務之總擔保，倘債務人財產已不足
    清償一切債務，而竟將財產出賣與人，且非用以清償具有優
    先受償權之債務，對於普通債權人即難謂無詐害行為。又按
    民法第244 條第2 項所謂「有害於債權人之權利」係指債務
    人陷於無資力之狀態而言（最高法院78年台上字第1583號、
    95年台上字第1741號裁判要旨參照）。經查旗山公司於97年
    8 月20日邀上訴人呂正發、呂福升及訴外人柯如娟為連帶保
    證人，向被上訴人借款3000萬元，而旗山公司自同年10月15
    日起即違約未為清償，依約定書第5 條第1 款之規定，視為
    債務全部到期，迄今尚欠被上訴人1741萬3149元及其利息、
    違約金未還，上訴人呂正發、呂福升就此債務應對被上訴人
    負連帶清償之責，已如前述。又旗山公司自97年10月1 日起
    就對債權人玉山銀行、台北富邦銀行、高雄銀行、華南銀行
    、元大銀行依序所負欠之1203萬4630元、1999萬4932元、20
    00萬元、3613萬9681元、2258萬4799元等借款債務亦未依約
    清償，上訴人呂正發、呂福升及訴外人柯如娟亦均為連帶保
    證人，而同負有連帶清償之責等事實，亦為兩造於原審所不
    爭執（見原審卷第260 頁），是上訴人呂正發、呂福升因擔
    任旗山公司之連帶保證人，應負連帶清償共1 億2816萬7191
     元 （即00000000元+00000000 元+00000000 元+20000000
    元+00000000 元+00000000 元=000000000元）本金及利息、
    違約金。而上訴人呂正發、呂福升就出售系爭土地所得價金
    亦未見舉證係用以清償具有優先受償權之債務，甚或其他普
    通債務，且上訴人呂正發、呂福升於出售系爭土地後，已無
    其他資產而陷於無資力之狀態等情，亦為上訴人呂正發、呂
    福升於本院審理時自承無訛（見本院卷第177 頁背面），是
    揆諸首開說明上訴人呂正發、呂福升所為出售系爭土地及移
    轉所有權登記之行為，係屬詐害被上訴人債權之行為，並為
    其二人於行為時所明知，至為明顯。
  (三)上訴人李進雄係以120 萬元向上訴人呂正發購得其所有如附
    表一所示之土地，然申請移轉所有權登記之土地買賣所有權
    移轉契約書則記載買賣總價為382 萬7330元；又上訴人李進
    雄係以468 萬元向上訴人呂福升購得其所有如附表二所示之
    土地，然申請移轉所有權登記之土地買賣所有權移轉契約書
    則記載買賣總價為1053萬2790元等事實，亦為兩造於原審所
    不爭執，並有不動產買賣契約書及土地買賣所有權移轉契約
    書各2 份在卷可資佐證（見原審卷第260 頁、第261 頁、第
    43頁、第53頁、第100 頁至第104 頁），又上訴人於原審亦
    自承伊因上訴人呂正發、呂福升出售之系爭土地之價格很便
    宜，乃打算買來投資等語（見原審卷第74頁背面）。參以上
    訴人李進雄之妻柯如芳與上訴人呂正發之兒媳柯如娟係姐妹
    關係，而柯如娟係旗山公司法定代理人呂福元之妻並為旗山
    公司向銀行借款之連帶保證人，其就旗山公司之經營、財務
    狀況衡情應無不知之理，再者柯如娟亦係於97年10月22日以
    買賣為原因，將其所有坐落高雄市旗山區○○○段369 、37
    1 地號土地售予由上訴人李進雄任法定代理人之東暘公司之
    股東張簡大裕並移轉所有權登記（按柯如娟與張簡大裕就該
    2 筆土地之買賣及移轉所有權登記行為亦經原法院認其二人
    之行為有害於其債權人之詐害行為，而以98年度重訴字第19
    5 號判命應予撤銷前揭債權及物權行為，並塗銷所有權移轉
    登記在案，見本院卷第170 頁至第173 頁）等事實，則上訴
    人李進雄對於上訴人呂正發、呂福升於同日所為緊急以賤價
    出售系爭土地之有償行為係為脫免連帶清償債務之有害於上
    訴人呂正發、呂福升之債權人即被上訴人之權利，衡情即難
    諉為不知。揆諸首開說明，是被上訴人主張上訴人李進雄於
    買受上訴人呂正發、呂福升所有系爭土地及移轉所有權登記
    時，亦知上訴人呂正發、呂福升所為係有損於其二人之債權
    人權利之詐害行為，被上訴人得聲請法院予以撤銷，上訴人
    李進雄應負回復原狀之責任，而應將系爭土地之所有權移轉
    登記予以塗銷即屬有據，堪予採信。
  (四)綜上，上訴人呂正發、呂福升出售其所有系爭土地及移轉所
    有權登記之行為，係屬詐害債權行為；上訴人李進雄於買受
    系爭土地及移轉所有權登記時，亦知其情事。是被上訴人依
    民法第244 條第2 項、第4 項規定，備位聲明請求撤銷上訴
    人間就系爭土地於97年9 月28日以買賣為原因所為之債權及
    物權行為，並請求上訴人李進雄將系爭土地於97年10月22日
    所為之所有權移轉登記予以塗銷，即為有理由，應予准許。
十、綜上所述，原審因認上訴人間就系爭土地之買賣及移轉所有
    權登記行為，固屬有償行為而非通謀虛偽意思表示，惟上訴
    人呂正發、呂福升前揭有償行為，於行為時明知係有損害被
    上訴人權利之詐害債權行為，且上訴人李進雄於買受系爭土
    地及移轉所有權登記時亦知其情事，爰就被上訴人備位聲明
    明部分，為被上訴人勝訴之判決，經核尚無不合。上訴人上
    訴意旨，指摘原判決此部分不當，求予廢棄改判，為無理由
    ，應予駁回。至於被上訴人主張依通謀虛偽意思表示及代位
    之法律關係，先位聲明請求確認上訴人間就系爭土地之買賣
    及所有權移轉關係不存在；上訴人李進雄就系爭土地所為之
    所有權移轉登記應予塗銷部分，為無理由，不應准許，已如
    前述，原審就此部分為被上訴人敗訴之判決，並無不合，被
    上訴人附帶上訴求為廢棄此部分，另為其勝訴之判決，即無
    理由，應予駁回。
、據上論結，本件上訴及附帶上訴均為無理由，依民事訴訟法
    第449條第1項、第78條、第85條第1項前段，判決如主文。
中    華    民    國   100    年    1     月    19    日
                              民事第三庭
                                  審判長法官  張國彬
                                  法      官  甯  馨
                                  法      官  吳登輝
以上正本證明與原本無異。
如對本判決上訴，須於判決送達後20日內向本院提出上訴狀，其
未表明上訴理由者，應於上訴後20日內向本院提出上訴理由書（
均須按他造當事人之人數附繕本）。上訴時應提出委任律師或具
有律師資格之人之委任狀，並依附註條文規定辦理。如委任律師
提起上訴者，應一併繳納上訴審裁判費。
中    華    民    國    100   年    1    月    20     日
                                  書  記  官  廖素珍
附註：
民事訴訟法第466條之1：
對於第二審判決上訴，上訴人應委任律師為訴訟代理人，但上訴
人或其法定代理人具有律師資格者，不在此限。
上訴人之配偶、三親等內之血親、二親等內之姻親，或上訴人為
法人、中央或地方機關時，其所屬專任人員具有律師資格並經法
院認為適當者，亦得為第三審訴訟代理人。
第1 項但書及第2 項情形，應於提起上訴或委任時釋明之。
臺灣高等法院高雄分院99年度重上字第28號  附表一
┌──┬──────────┬─────┬──┬────┬──────┐
│編號│ 土   地    坐    落│原所有權人│權利│面   積 │買受人李進雄│
│    │                    │          │範圍│        │移轉登記日期│
├──┼──────────┼─────┼──┼────┼──────┤
│ 1. │高雄市旗山區○○○段│  呂正發  │全部│902.07㎡│  97.10.22  │
│    │679地號             │          │    │        │            │
├──┼──────────┼─────┼──┼────┼──────┤
│ 2. │高雄市美濃區○○○段│  同上    │1/3 │12012㎡ │  97.10.22  │
│    │532-1地號           │          │    │        │            │
└──┴──────────┴─────┴──┴────┴──────┘
臺灣高等法院高雄分院99年度重上字第28號  附表二
┌──┬──────────┬─────┬──┬────┬──────┐
│編號│ 土   地    坐    落│原所有權人│權利│面   積 │買受人李進雄│
│    │                    │          │範圍│        │移轉登記日期│
├──┼──────────┼─────┼──┼────┼──────┤
│ 1. │高雄市旗山區○○○段│  呂福升  │全部│2,211.95│  97.10.22  │
│    │627號               │          │    │㎡      │            │
├──┼──────────┼─────┼──┼────┼──────┤
│ 2. │同上段628號         │  同  上  │全部│1,899.23│  同    上  │
│    │                    │          │    │㎡      │            │
├──┼──────────┼─────┼──┼────┼──────┤
│ 3. │同上段688號         │  同  上  │全部│603.33㎡│  同    上  │
│    │                    │          │    │        │            │
├──┼──────────┼─────┼──┼────┼──────┤
│ 4. │同上段1262號        │  同  上  │全部│1,137.04│  同    上  │
│    │                    │          │    │㎡      │            │
└──┴──────────┴─────┴──┴────┴──────┘